【裁判字號】    99,重上更(二),211
【裁判日期】    991102
【裁判案由】    過失致死
【裁判全文】
臺灣高等法院刑事判決           99年度重上更(二)字第211號
上  訴  人  臺灣士林地方法院檢察署檢察官
上  訴  人
即  被  告  戊○○
選任辯護人  羅瑩雪律師
            黃馥瑤律師
上列上訴人因被告過失致死案件，不服臺灣士林地方法院93年度
訴字第278號，中華民國94年2月1日第一審判決（起訴案號：臺
灣士林地方法院檢察署92年度偵字第6250號），提起上訴，判決
後，經最高法院第二次發回更審，本院判決如下：
    主  文
原判決撤銷。
戊○○從事業務之人，因業務上之過失致人於死，處有期徒刑陸
月，如易科罰金，以銀元參佰元即新臺幣玖佰元折算壹日，減為
有期徒刑參月，如易科罰金，以銀元參佰元即新臺幣玖佰元折算
壹日。
    事  實
一、戊○○自民國（下同）92年2月6日起，在臺北市○○區○○
    街160號4樓之住處，受甲○○、丙○○夫婦之聘僱，擔任2
    人之女兒呂品萱（民國92年1月4日生）之保母，每月薪資新
    臺幣（下同）2萬2千元，為從事保母業務之人。本應注意呂
    品萱出生尚未滿2個月，控制頭部轉動及頸部肌肉較弱，在
    睡覺時如有異物掩蓋口鼻時，無法自行排除以維持呼吸通暢
    ，於晚上睡眠時，應隨時注意呂品萱口、鼻週遭有無遭棉被
    遮蓋無法呼吸；而呂品萱所覆蓋之棉被（100公分×130公分
    ）較嬰兒床（內緣56公分×100公分）尺寸大，容易覆蓋呂
    品萱口、鼻處，更應小心謹慎，以便適時予以排除，避免呂
    品萱因此窒息死亡，依當時情形並無不能注意之情事，竟疏
    未注意，於92年2月26日凌晨2時至3時許，呂品萱口鼻遭棉
    被遮覆之際，戊○○竟疏未注意加以排除，致呂品萱於同日
    凌晨2時至3時間，因呼吸道阻塞無法呼吸而窒息死亡。戊○○於同日凌晨5時30分許起身查看時，仍未注意觀察呂品萱
    臉色氣息，而不知呂品萱已死亡。迄同日上午6時30分許戊○○再度查看時，始發現異狀並送馬偕紀念醫院急救，惟呂
    品萱已因窒息於到院前不治死亡。
二、案經呂品萱之父母甲○○、丙○○、祖父乙○○訴請臺灣士
    林地方法院檢察署檢察官偵查起訴。
    理  由
壹、證據能力部分：
    按被告以外之人於審判外之言詞或書面陳述，除法律有規定
    者外，不得作為證據，刑事訴訟法第159條第1項定有明文，
    此即學理上所稱「傳聞證據排除法則」。又被告以外之人於
    審判外之陳述，雖不符同法第159條之1至第159條之4之規定
    ，而經當事人於審判程序同意作為證據，法院審酌該言詞陳
    述或書面陳述作成時之情況，認為適當者，亦得為證據。當
    事人、代理人或辯護人於法院調查證據時，知有第159條第1
    項不得為證據之情形，而未於言詞辯論終結前聲明異議者，
    視為有前項之同意，此則據同法第159條之5規定甚明。鑒於
    採用傳聞證據排除法則重要理由之一，係因傳聞證據未經當
    事人之反詰問予以覈實，若當事人願放棄對原供述人之反對
    詰問時，原則上即可承認該傳聞證據之證據能力。而揆諸我
    國刑事訴訟法第159條之5之立法理由，除參照前述傳聞證據
    排除法則之基本法理外，亦參考日本刑事訴訟法第326條之
    立法例，查日本刑事審判實務之運作，有關檢察官及被告均
    同意作為證據之傳聞書面材料或陳述，可直接援引該國刑事
    訴訟法第326條作為傳聞例外之法律依據，僅在檢察官與被
    告或其辯護人不同意之情況下，乃須根據其他傳聞例外規定
    ，俾以斟酌該等傳聞書面材料或陳述是否具有證據能力，在
    當事人間無爭執之案件中，傳聞證據基本上均可依據前引規
    定提出於法院使用。據此，我國刑事訴訟法第159條之5之適
    用應可作同上之解釋。本案被告及其辯護人就本件判決所引
    之被告以外之人於審判外之陳述，已於本院行準備程序時表
    明同意有證據能力（本院99年8月16日準備程序筆錄第4頁至
    第7頁），檢察官則未於言詞辯論終結前聲明異議，而本院
    審酌上開傳聞證據作成時之情況，核無違法取證及證明力明
    顯過低之瑕疵，為證明犯罪事實所必要，亦認為以之作為證
    據為適當，根據上開規定及說明，作為本件判決認定被告犯
    罪事實之被告以外之人於審判外陳述是否屬於傳聞之例外，
    無庸先行考量刑事訴訟法第159條之1第2項、第159條之2、
    第159條之3等規定，得逕依同法第159條之5規定作為證據。
貳、得心證之理由：
一、訊據上訴人即被告戊○○，固坦承其於上開期間受告訴人甲○○、丙○○夫婦之聘僱，以每月酬金2萬2千元，擔任被害
    人呂品萱之保母，及被害人呂品萱於92年2月26日凌晨2時至
    3時許之間某時，在其執行保母照顧之期間及處所死亡等情
    ，惟矢口否認有何業務過失致死犯行，辯稱：伊照顧呂品萱
    盡心盡力，平日會紀錄她的作息，每日向其父母報告，當天
    她睡的很熟，所以凌晨5時許未將她喚醒餵奶云云。而辯護
    人則辯稱：被害人呂品萱為嬰兒猝死症高發群，急救之陳如
    欣醫師、高大成法醫及何文佑醫師均認被害人呂品萱係因嬰
    兒猝死症而死亡，嬰兒猝死症也會出現窒息現象，不能僅以
    被害人呂品萱因窒息死亡，而認其非因嬰兒猝死症死亡；況
    且，嬰兒猝死症非人力所能防免，因此被告並無業務過失致
    死罪行云云。
二、經查，被告於97年7月12日領有丙級保母人員證，受告訴人
    甲○○、丙○○之託，自92年2月6日起，擔任被害人呂品萱
    之保母，負責在位於臺北市○○區○○街160號4樓住處，照
    護被害人呂品萱生活起居，每月酬金2萬2千元，業據被告供
    明在卷（92年度相字第159號卷，下稱相字卷，第4之1頁）
    ，有保母人員證影本1件附卷可稽（相字卷第10之1頁），復
    與證人即告訴人甲○○於警詢、原審審理時證述：委請被告
    擔任其女呂品萱之保母，由被告全天侯照料呂品萱之生活等
    語明確（相字卷第6之1頁），足認被告負有受託照料被害人
    呂品萱生活，為從事保母業務之人。又被害人呂品萱使用之
    嬰兒床上之枕頭、淺藍色棉被，係由告訴人甲○○、丙○○
    提供與被害人呂品萱使用一情，業據證人甲○○於原審審理
    時證述明確（原審卷一第200頁）；而嬰兒床內緣寬56公分
    ，長100公分，棉被寬100公分，長130公分，亦經檢察官到
    場勘驗明確，製有勘驗筆錄在卷可稽（相字卷第17之1頁）
    ，並有被害人呂品萱使用之嬰兒床、淺藍色棉被等照片在卷
    可參（相字卷第42頁至第43頁、第47頁至第48頁）。是被害
    人呂品萱的嬰兒床顯然小於棉被，淺藍色棉被置於嬰兒床內
    時，容易覆蓋或遮蔽被害人呂品萱臉部口、鼻，阻塞呼吸道
    造成窒息。再鑑定人即法務部法醫研究所負責本件解剖之法
    醫師丁○○亦於本院審理時陳稱：在解剖上發現死者氣管黏
    膜、胸腺表面、心臟表面、肺臟表面有細小出血點、四肢末
    梢嚴重發紺，符合機械性窒息之病理發現（詳參下列理由三
    ），又死者年齡僅2個月大，沒有逃避危險之能力，因此遭
    到柔軟之被褥覆蓋時無法排除，可能因此造成死亡等語（本
    院99年10月5日審判程序筆錄第4頁）。是參諸被害人呂品萱
    死亡時近2個月大，身體發育程度無力排除覆蓋、遮蔽口鼻
    之外力或外物；且其自92年2月26日凌晨0時30分左右即置於
    上開嬰兒床睡覺，覆蓋淺藍色的棉被，直至上午6時半左右
    ，始發現異狀等情，業據被告供明在卷（相字卷第18之1頁
    、第27之1頁、第75頁、原審卷二第63頁至第64頁），對照
    被害人呂品萱死亡時間為92年2月26日凌晨2時至3時之間，
    係因外力或外物覆蓋口鼻造成呼吸道阻塞而死亡等情（參下
    列理由三（一）法務部法醫研究所鑑定書所載），則被害人
    呂品萱死亡時身體既已覆蓋較嬰兒床為大之淺藍色被褥，在
    排除顯無證據之人為蓄意傷害、殺害及不明原因之嬰兒猝死
    症（詳參下列理由三）等因素後，堪認被害人呂品萱係因柔
    軟被褥遮蔽或覆蓋臉部口鼻而窒息死亡。
三、法醫學上所謂之窒息係指吸入異常空氣、呼吸外口閉塞、由
    外部壓迫氣道、由內部閉塞氣道、由外部壓迫胸廓等所致之
    外因性外窒息。有關人體因外因性外窒息死亡後之特徵，外
    表所見為：略有：「1.顏面鬱血（瘀血），出現紫藍色而膨
    大。2.結膜、眼瞼皮膚、口腔粘膜可見有點狀出血。3.眼球
    突出。4.可見鼻出血。5.舌頭伸出齒列外。6.大小便漏出。
    7.屍斑暗紅色，出現很早且顯著等。解剖所見為：1.血液為
    暗紅色，流動性。2.肺胸肋膜下、心外膜下可見有溢血點，
    胸腺被膜下、胃腸粘膜下、腎盂粘膜下等可見點狀出血。3.
    各內臟（心、肺、肝、腎、腦…）呈瘀血，但脾為貧血（以
    上見葉昭渠編著最新法醫學一書第135頁、第137頁、第138
    頁，部分影本見本院97年度上更一401號卷第22頁至第28頁
    ）。
（一）經查，被害人呂品萱死亡後，經檢察官於92年2月26日率
      同檢驗員陳標乾相驗結果認：被害人呂品萱之屍體已僵直
      ，屍斑呈暗紅色，唇部呈發紺，舌尖挺出齒齦之外，胸部
      有屍斑呈現，上肢指端呈發紺，有脫糞現象，有臺灣士林
      地方法院檢察署驗斷書1件及照片4幀在卷可考（相字卷第
      21頁、第22頁、第49頁、第50頁）。而被害人呂品萱經法
      醫師解剖鑑定後認：(1)內景觀察：移除胸骨，胸腺、心臟
      、肺臟表面有溢血點，外觀無發現先天異常，氣管剪開，
      黏膜面發現溢血點。(2)內臟器官檢查：心臟重24公克，表
      面多發性溢血點，右肺重35公克，左肺重30公克，肺表面
      多數溢血點。(3)顯微鏡觀察結果：肺泡中隔充血，肺泡內
      水腫，肋膜下溢血，肝臟、腎臟、脾臟均有鬱血。(4)死因
      及死亡時間分析：由解剖發現死者胸腺、心臟及肺臟出現
      被膜下溢血點推斷死因為窒息；依胃內殘留物判斷死者死
      亡時間距最後一次進食在2小時左右，即約凌晨2時至3時
      ，對照馬偕醫院早上7時左右急診病歷，紀錄當時死者體
      溫為32度C，距正常體溫下約4.5度。依據春秋季屍體溫度
      下降速度，死亡10小時內，每小時下降1度，之後每小時
      下降0.5度至室溫，則當時死者死亡時間距送醫時約4小時
      ，與胃內容物推測時間相近。(5)鑑定結果：呂品萱之死亡
      原因是窒息，死亡方式為意外，此有法務部法醫研究所92
      年3月3日（92）法醫所醫鑑字第0306號鑑定書1件及解剖
      照片22幀附卷足稽（相字卷第61頁至第69頁、第49頁至第
      59頁）。鑑定人丁○○於本院審理時陳稱：窒息可分為機
      械性與化學性，本案指的是機械性窒息，係呼吸道因為外
      力的原因造成暢通性受到阻礙，使得軀體發生缺氧的變化
      導致死亡，上開法務部法醫研究所鑑定書所認定之窒息是
      指外力或外物所造成之呼吸道阻塞等語（本院99年10月5
      日審判程序筆錄第3頁至第4頁）。再參諸前開葉昭渠編著
      最新法醫學之文獻資料，可知法醫學及法醫師所指之窒息
      係因外力或外物所造成呼吸道阻塞而言，且被害人呂品萱
      係因外力或外物阻塞呼吸道窒息死亡。
（二）又查，被害人呂品萱於92年2月26日上午7點零3分經被告
      送至馬偕醫院急救，該醫院於92年2月26日上午7點零5分
      從口中suction(抽出）多量血塊；上午7點零8分，suctio
      n（抽出）口中冒出大量粉紅色泡沫液；上午7點18分，su
      ction(抽出）大量粉紅色泡沫液；上午7點35分suction(
      抽出）出多量粉紅色泡沫液；上午7點45分抽出大量粉紅
      色泡沫，有該院急診護理紀錄影本在卷可考（相字卷第37
      頁）。而證人即負責急救之醫師陳如欣於原審審理時到庭
      證稱：92年2月26日上午7點03分被害人呂品萱由保母送來
      醫院，當時被害人呂品萱的體溫32度，沒有血壓、心跳、
      呼吸，全身呈現發紺現象，判斷是到院前死亡。被害人呂
      品萱兩眼瞳孔放大，沒有光反射的情形，角膜也比較混濁
      ，當時同時有2位醫生進行急救，由別的醫生幫伊為被害
      人呂品萱作CPR。在氣管插管前，先用喉頭鏡挑開喉嚨，
      但因裡面有血水，沒有辦法看清楚氣管插管的位置，於是
      先請護士將血水抽出，插管前有一些血水、有一些比較濃
      的血，插管以後有一些血塊伴隨血水出來。伊指的大量是
      指足以塞住她的呼吸道，以致沒有辦法放插管所見之血水
      ，在臨床上之意義此部分之出血在嬰兒來說算是大量。當
      時量測不到血壓，一直持續心臟按摩，插管之後將插管連
      接到氧氣球，還是有一些血水噴出來。沒發現被害人呂品
      皮膚有異狀，除了發紺之外，沒有看到任何傷口瘀青。上
      午7點03分急救後施打好幾次強心劑，但在上午8點07分因
      為沒有生命跡象恢復，向家屬解釋過後停止CPR的急救等
      語（原審卷一第241頁至第243頁、第245頁）。
（三）綜上以觀，被害人呂品萱死亡後發現其唇部、上肢指端、
      呈發紺，胸部有屍斑呈現，業據證人陳如欣於原審證述明
      確（原審卷一第241頁），並有上開驗斷書記載可佐（相
      字卷第21頁至第25頁）。又證人陳如欣醫師於原審審理時
      亦證稱：做氣管插管前，看到裡面有血水，而請護士將血
      水插出等語（原審卷一第241頁至第242頁），護士自92年
      2月26日上午7時05分至45分左右，約半小時內5次抽出多
      量之血水之紀錄等語，並有急診護理紀錄影本可考（相字
      卷第37頁、第39頁）；再參諸解剖所見，胸腺、心臟、肺
      臟表面有溢血點，氣管剪開，黏膜面發現溢血點。內臟器
      官檢查：心臟重24公克，表面多發性溢血點，肺表面多數
      溢血點。顯微鏡觀察結果：肺泡中隔充血，肺泡內水腫，
      肋膜下溢血。顯見被害人呂品萱之氣管、心臟、肺臟都有
      溢血點，堪認被害人呂品萱死亡後呈現之現象皆與呼吸系
      統有關。復依其死亡後之外表特徵而言，驗斷書亦載明：
      「舌尖挺出齒齦之外」、「有脫糞現象」，合於前揭人體
      因外因性外窒息死亡其外表所見為：「舌頭伸出齒列外」
      、「大小便漏出」之特徵。故被害人呂品萱係因呼吸道遭
      外力或外物掩蓋，無法呼吸而窒息死亡，足堪認定。
四、被告及辯護人雖辯稱：被害人呂品萱之死因係嬰兒猝死症，
    嬰兒猝死症非人力所能防免云云。
（一）惟查，嬰兒猝死症係指嬰兒或幼童無重大病史卻突然死亡
      ，且死亡後經解剖無法找出原因。是嬰兒猝死症係經由排
      除所有可能之疾病方能成立，從而必須解剖結果找不出死
      亡原因，始可歸類為嬰兒猝死症，亦即若可歸類其他死因
      ，即不能認定係嬰兒猝死症，此據鑑定人丁○○及證人陳
      如欣於原審審理時陳述明確（原審卷一第251頁、第243頁
      、第246頁）。因此，嬰兒猝死症係採用排除方式，若有
      其他致死的原因，則不能認定係嬰兒猝死症。
（二）又查，鑑定人即臺灣士林地方法院檢察署檢驗員陳標乾於
      原審審理時到庭陳述鑑定意見：依據死者呂品萱之外觀，
      呈暗紅色之屍斑、唇部與上肢發紺，初步相驗判斷是窒息
      死亡。因當事人對死因有意見而進行解剖，解剖後若為嬰
      兒猝死症，鑑定意見即會載明死因為嬰兒猝死症。又嬰兒
      猝死症與窒息死亡可由屍斑來判斷。發紺由缺氧造成，呼
      吸道先缺氧才會造成暗紅色的屍斑；嬰兒猝死症之屍斑呈
      暗褐色。判定窒息死亡是依據屍斑、舌尖吐出齒齦為主。
      嬰兒猝死症可能會有發紺、但是舌尖不會挺出齒齦、屍斑
      顏色也不同。嬰兒猝死症是器官衰竭，但不知是何器官衰
      竭，解剖後也找不到原因，才可歸因為嬰兒猝死症。因此
      ，嬰兒猝死症不會出現呼吸道阻塞而舌尖挺出的現象等語
      （原審卷一第188頁至第196頁）；鑑定人丁○○於原審審
      理時亦到庭陳明：所有的死亡到最後都是呼吸停止，嬰兒
      猝死症是以排除的方法來認定，既然已經看到窒息的現象
      ，就不可以歸類為猝死症。死者呂品萱出現嚴重的發紺現
      象，發紺第1個想到是否有心臟病，解剖後發現沒有心臟
      病的問題，造成發紺就是缺氧的情形，缺氧就是窒息所造
      成的。屍斑會變化，是死後2、3天以後才會黑掉，係血紅
      素被細菌分解之後的變化，不是發紺，在5個小時內屍斑
      不會變化的，發紺是血色素和氧的結合而比率下降，造成
      血色素吸收光線的波長改變，使血色素呈現比較暗的顏色
      。本件解剖鑑定的結果不是嬰兒猝死症。單純肺水腫不能
      作為窒息判斷，但是窒息死亡會出現肺水腫。如果解剖認
      定係嬰兒猝死症，會在呂品萱死亡原因上寫上嬰兒猝死症
      （原審卷一第251頁至254頁、第257頁）；又鑑定人丁○○於本院審理時陳稱：死者呂品萱在解剖上發現，氣管黏
      膜、胸腺表面、心臟表面、肺臟表面都有細小出血點，四
      肢末梢嚴重發紺，符合機械性窒息的病理發現，且死者年
      齡只有2個月大，沒有逃避危險的能力，因此遭到柔軟之
      被褥覆蓋時無法排除，可能因此造成死亡等語（本院99年
      10月5日審判程序筆錄第4頁）。是鑑定人陳標乾、丁○○
      所述，就被害人呂品萱死亡後外觀檢查有嚴重發紺現象，
      解剖後發現黏膜、心臟等內臟有細小出血點等外力或外物
      造成呼吸道阻塞之窒息現象，而皆認被害人呂品萱非因嬰
      兒猝死症而死亡。
（三）雖高大成法醫認：死者呂品萱之口唇周圍無指痕瘀傷、上
      下唇內緣無瘀傷、頭皮無外傷，無皮下瘀血等情，並無外
      表之壓迫；若遭故意或無意悶死，會有口唇周圍指痕瘀傷
      、上下唇內緣瘀傷及肺氣腫，氣管內會有棉絮類之物，只
      要有一種情形出現，即可判定為悶死。被害人呂品萱之解
      剖報告並無肺氣腫、食道、氣管內有棉絮之類之物，且又
      載明口唇周圍無指痕瘀傷、上下唇內緣無瘀傷等情，故被
      害人呂品萱之死因應係嬰兒猝死云云（原審卷一第174頁
      、第176頁、第187頁）。其意見顯與上開法務部法醫研究
      所之鑑定報告總結載明為因窒息死亡不同。且鑑定人陳標
      乾認：死者口鼻處雖沒有瘀血壓迫痕跡，但棉被枕頭等柔
      軟物品，不會造成口鼻出血、瘀血等語（原審卷一第195
      頁）。是高大成法醫所指悶死之情形下會出現口鼻瘀血一
      節，應係加壓力於口鼻部位之情況下所造成，本件既係以
      柔軟被褥覆蓋、遮蔽阻塞呼吸道而窒息，則非必然在口、
      唇處出現壓痕或瘀血等現象。再以被害人呂品萱死亡後送
      至醫院，由陳如欣醫師插管急救，並抽出血水過程，已如
      上述（參上開理由三（二）），則遺體解剖前清理呼吸道
      過程、冰存遺體在時間上之遲延，留存於呼吸道內之棉絮
      無法保存至解剖時，或解剖時解剖人員未能以肉眼看見如
      此細小之棉絮，而未能在解剖時發現死者呼吸道殘存棉絮
      ，此觀諸鑑定人陳標乾於原審中及丁○○於本院審理時陳
      述即明（原審卷一第195頁、本院99年10月5日審判程序筆
      錄第4頁），是未能以被害人呂品萱氣管、食道內經解剖
      後未發現棉絮，遽認被害人呂品萱非因被褥覆蓋、遮蔽口
      鼻而窒息死亡。高大成法醫所為之陳述，未可作為有利於
      被告之佐證。
（四）再何文佑醫師於原審審理時到庭陳稱：不能依據屍斑顏色
      、發紺或舌頭是否凸出，來區分是嬰兒猝死症或悶死，在
      解剖上亦難區分悶死及嬰兒猝死症云云（原審卷一第227
      頁至第229頁）。然此種意見與外因性外窒息死亡後之特
      徵「顏面呈鬱血（瘀血）」、「舌頭伸出齒列外」、「屍
      斑暗紅色」不符（參前開葉昭渠編著「最新法醫學」影本
      ，本院97年度上更一第401號卷第26頁）；復以何文佑醫
      師雖陳述：本件應該是嬰兒猝死症，嬰兒呂品萱的體型符
      合嬰兒猝死症，嬰兒的身體比較胖、脖子比較短云云（原
      卷一第226頁、第227頁）；然查，被害人呂品萱死亡前身
      體健康，有臺北病理中心新生兒篩檢報單、新生兒逐日記
      錄表、預防接種紀錄表影本各1件附卷可參（原審卷一第6
      5頁、第67頁至第68頁），被告照顧被害人呂品萱10餘日
      ，亦僅稱被害人呂品萱有鼻塞之情（相字卷第4之1頁），
      然鼻塞不會引起窒息而死，也非嬰兒猝死症之高危險群等
      情，此經高大成法醫及何文佑醫師於原審陳明在卷（原審
      卷一第176頁、第234頁）。況且，早產、使用呼吸器很久
      的嬰兒、父母是吸毒者、出生時體重過輕、出生體重與懷
      孕週數不成比例、或出生時經過急救者，均屬睡眠中自己
      停止呼吸之高危險群等，已據何文佑醫師供明在卷（原審
      卷一第231頁），是被害人呂品萱非屬此高危險群內之嬰
      兒。是依何文佑醫師之見認被害人呂品萱係因嬰兒猝死症
      而死亡，尚嫌無據。
（五）復以陳如欣醫師急救時之心肺復甦術記錄表上亦記載：「
      Probable underlying cause of dsath：suspect sudden
      infant death syndrome」（死因疑似嬰兒猝死症，相字
      卷第36頁）。惟鑑定證人陳如欣醫師於原審審理時到庭陳
      稱：死者呂品萱在外觀上沒有可以判斷的跡象，才會記載
      為疑似嬰兒猝死症，以前沒有處理過嬰兒悶死的案例等語
      （原審卷一第246頁至第247頁），因此陳如欣醫師係因急
      救過程中，無法發現被害人呂品萱死因為何，乃記載為疑
      似嬰兒猝死症，非確認被害人呂品萱之死因即為嬰兒猝死
      症。故不得僅執此記載，認定被害人呂品萱係死於嬰兒猝
      死症。
（六）末以被害人呂品萱死亡後，係由檢驗員陳標乾及法醫師丁○○負責驗屍及解剖，渠二人富有法醫學專門知識經驗，
      復對於被害人呂品萱死後遺體所呈現之屍體變化實施檢驗
      、解剖，再加以前開說明，鑑定人陳標乾、丁○○所認定
      死因為外力或外物造成窒息死亡之結論，自較諸未曾參與
      驗屍、解剖之高大成法醫、何文佑醫師、陳如欣醫師所指
      因嬰兒猝死症死亡之論述為可採。雖鑑定人丁○○曾於原
      審審理時陳明：本案中睡眠中自然呼吸停止死亡的機率很
      小等語（原審卷第259頁）。然鑑定人丁○○於本院審理
      時陳述：睡眠中自動停止呼吸與外力無關，廣義上還是窒
      息，雖然呼吸道沒有發現狹窄或阻塞，但因自發的呼吸動
      作停止使得呼吸道的氣體缺乏推動的力量，同樣地造成氣
      體無法交換，導致窒息結果，若有確切的睡眠中自動停止
      呼吸的病歷紀錄，解剖報告可能直接以睡眠中呼吸自動停
      止作為死因之診斷，不會記載窒息的死因。本件雖不能完
      全排除睡眠中自然停止呼吸而死亡，但此種可能性比較低
      ，製作前開法務部法醫研究所鑑定書時，沒有考慮這樣低
      的機會。依伊過去累積解剖案例經驗與本件解剖結果發現
      來說，沒有發現睡眠中自然呼吸停止的表徵，外力造成窒
      息死亡的機會要比睡眠呼吸自然停止可能性要高很多，相
      關卷證呈現死者呂品萱死亡時，周圍環境有外力發生呼吸
      道阻塞窒息風險之可能，因為上開2個原因，而認定外力
      造成窒息死亡，而不採用可能較低之睡眠自然停止為死亡
      原因等語（本院99年10月5日審判程序筆錄第5頁至第7頁
      ）。因此，鑑定人丁○○在無法絕對排除其他死因（如睡
      眠自動停止呼吸）可能性前提下，猶應選擇合理且可能性
      較高之外力或外物阻塞呼吸而窒息作為判定被害人呂品萱
      死亡原因，此認定未悖乎經驗與論理法則，堪可採信。至
      於嬰兒溢奶時阻塞呼吸道，醫師進行急救插管時清理主呼
      吸道內肉眼可見的奶塊，但一般小支氣管的管腔較為狹小
      ，抽吸管管徑無法到達，若解剖時在肺臟組織切片中，發
      現小支氣管內有奶塊，當可確定是溢奶窒息死亡等情，業
      據鑑定人丁○○於本院審理時陳明（本院99年10月5日審
      判程序筆錄第9頁）。縱使溢奶窒息與被褥覆蓋口鼻窒息
      ，就小支氣管中是否仍可發現奶塊或棉絮，鑑定人丁○○
      之陳述意見不一，但奶塊及棉絮之物理與化學性質不同，
      且鑑定人丁○○亦陳明無法在呼吸器官發現棉絮之理由，
      故辯護人以在小支氣管中可發現奶塊，則必然可見棉絮、
      纖維等而將兩者等同比擬，自有未當。
五、我刑事訴訟法係採實質的真實發現主義，審理事實之法院應
    自行調查證據，本於調查所得，獨立為心證之判斷而認定事
    實，不受其他判決之拘束，自不得以他案民、刑事判決所為
    之判斷，逕援為判斷之依據，有最高法院97年度臺上字第20
    25號判決可資參照。告訴人請求被告損害賠償之附帶民事訴
    訟，經臺灣士林地方法院94年度重訴字第66號民事確定判決
    駁回原告（即告訴人）之訴及假執行之聲請確定，作為被告
    無過失之證據方法。然該民事判決係就侵權行為損害賠償之
    請求權存否而立論，尚不能拘束本院本於調查所得獨立為心
    證之上開判斷，不得作為有利於被告之認定。
六、被害人係於92年1月4日出生之嬰兒，92年2月26日死亡時距
    出生僅1個多月，無法自己翻身，而被告為被害人呂品萱之
    保母，其於執行保母業務時，自應隨時注意被害人呂品萱使
    用覆蓋之棉被大於嬰兒床，睡覺時口鼻避免遭被褥覆蓋、遮
    蔽阻塞，保持其呼吸順暢，復無不能注意之情形，竟疏未注
    意查看，以致被害人呂品萱之口鼻為棉被覆蓋遮蔽，而無法
    呼吸，於92年2月26日凌晨2時至3時間死亡，被告自應負過
    失之責，且被告之過失行為與被害人呂品萱之窒息死亡間有
    相當因果關係。從而，被告及其辯護人所辯被害人呂品萱之
    死因係嬰兒猝死症，人力無從避免死亡之結果云云，無非畏
    罪卸責之詞，難以採信。本案事證明確，被告之犯行堪以認
    定。
參、論罪科刑及撤銷改判之理由：
一、新舊法比較：查被告行為後，刑法業於94年2月2日修正公布
    ，95年7月1日起施行。按「行為後法律有變更者，適用行為
    時之法律，但行為後之法律有利於行為人者，適用最有利於
    行為人之法律」，修正後刑法第2條第1項定有明文。此條文
    規定係規範行為後法律變更所生新舊法比較適用之準據法，
    本身尚無新舊法比較之問題，於新法施行後，應一律適用新
    法第2條第1項之規定，為「從舊從輕」之比較，先予敘明，
    再按本次法律變更，比較時應就罪刑有關之共犯、未遂犯、
    想像競合犯、牽連犯、連續犯、結合犯，以及累犯加重、自
    首減輕暨其他法定加減原因（如身分加減）與加減例等一切
    情形，綜其全部罪刑之結果而為比較（最高法院95年5月23
    日95年度第8次刑事庭會議決議參照）。惟刑法第276條第2
    項業務過失致死之最低度罰金刑，依修正前刑法第33條第5
    款規定罰金刑為銀元1元以上（即新臺幣3元），而修正後刑
    法第33條第5款則規定為新臺幣1000元以上，因此，比較新
    、舊刑法第33條第5款之規定，以修正前刑法第33條第5款之
    規定較有利於行為人。
二、被告係告訴人甲○○、丙○○所僱用照顧其女呂品萱之保母
    ，為從事保母業務之人，被害人呂品萱於被告照顧期間因被
    告之過失致死，核其所為，係犯刑法第276條第2項所定從事
    業務之人，因業務上之過失致人於死罪。
三、原審認被告罪證明確，予以論罪科刑，固非無見，惟按：(一)
    嬰兒側睡，未必會比俯睡容易造成口鼻阻塞而窒息死亡，況
    依醫學文獻記載，新生兒以躺著睡或側睡最安全，亦即躺著
    或側睡是常規（見康寧醫院婦產科主任尹長生醫師著「嬰兒
    要側睡還是仰睡」一文及三總小兒科主任呂適存醫師「嬰兒
    猝死症候群」一文，原審卷一第35頁、第99頁、第107頁）
    ，原判決認定被告係疏未注意而讓呂品萱側睡，為造成被害
    人呂品萱口鼻遭異物阻塞無法呼吸而窒息死亡，尚乏依據。
    (二)被告所犯本件業務過失致死之犯罪時間係在96年4月24日
    以前，應依中華民國96年罪犯減刑條例第2條第1項第3款之
    規定，減其宣告刑2分之1，原審未及依法減刑，亦有未當。
    被告提起上訴，其猶執陳詞辯稱被害人呂品萱係因嬰兒猝死
    症死亡，否認其有何過失責任，檢察官據告訴人等之聲請提
    起上訴，認被告迄今尚未與告訴人等和解，且犯後態度欠佳
    ，原判決量刑過輕等語，固均無理由，惟原判決既有上開可
    議之處而無可維持，自應由本院撤銷改判。並審酌被告以保
    母為業，受託照料被害人呂品萱期間，日間尚有照顧約2歲
    之幼兒，夜間難免疲累，而被害人呂品萱於凌晨2時至3時之
    間死亡，正值一般人最易照顧疏失之時間死亡，及被告犯後
    不知悔悟，告訴人甲○○、丙○○痛失愛女、祖父母乙○○
    痛失愛孫之傷痛等一切情狀，量處有期徒刑6月。末按刑法
    之上開修正，關於易科罰金之規定，修正後刑法第41條第1
    項前段規定：「犯最重本刑為五年以下有期徒刑以下之刑之
    罪，而受六個月以下有期徒刑或拘役之宣告者，得以新臺幣
    一千元、二千元或三千元折算一日，易科罰金」，而修正前
    刑法第41條第1項前段則規定：「犯最重本刑為五年以下有
    期徒刑以下之刑之罪，而受六個月以下有期徒刑或拘役之宣
    告，因身體、教育、職業、家庭之關係或其他正當理由，執
    行顯有困難者，得以一元以上三元以下折算一日，易科罰金
    」，依廢止前罰金罰鍰提高標準條例第2條前段之規定，就
    其原定數額提高為100倍折算1日，再依現行法規所定貨幣單
    位折算新臺幣條例第2條折算為新臺幣後，最高度以新臺幣9
    00元折算1日。比較新舊刑法之易科罰金折算標準，以修正
    前刑法第41條第1項前段之規定，較有利於被告，應適用修
    正前刑法之規定，諭知易科罰金之折算標準。又被告所犯本
    件業務過失致死之犯罪時間係在96年4月24日以前，合於減
    刑條件，依中華民國96年罪犯減刑條例第2條第1項第3款之
    規定，減其宣告刑2分之1，並依修正前刑法第41條第1項前
    段之規定，諭知易科罰金之折算標準。
據上論斷，應依刑事訴訟法第369條第1項前段、第364條、第299
條第1項前段，刑法第2條第1項前段、第276條第2項、修正前刑
法第41條第1項前段，刑法施行法第1條之1第2項前段，廢止前罰
金罰鍰提高標準條例第2條，中華民國九十六年罪犯減刑條例第2
條第1項第3款、第7條，判決如主文。
本案經檢察官劉異海到庭執行職務。
中    華    民    國    99    年    11    月    2     日
                  刑事第十庭審判長法  官  宋  祺
                                  法  官  林孟宜
                                  法  官  高玉舜
以上正本證明與原本無異。
如不服本判決，應於收受送達後10日內向本院提出上訴書狀，其
未敘述上訴之理由者並得於提起上訴後10日內向本院補提理由書
（均須按他造當事人之人數附繕本）「切勿逕送上級法院」。
                                  書記官  許雅淩
中    華    民    國    99    年    11    月    2     日
附錄本案論罪科刑法條全文：
中華民國刑法第276條
因過失致人於死者，處2年以下有期徒刑、拘役或2千元以下罰金
。
從事業務之人，因業務上之過失犯前項之罪者，處5年以下有期
徒刑或拘役，得併科3千元以下罰金。

司法院資訊處製作；財團法人民間司法改革基金會備份。
